臺灣高雄地方法院民事判決　　　　　　 99年度家訴字第246號
原　　　告　宗阿妹
訴訟代理人　黃順天律師
被　　　告　黃文賢
上當事人間確認婚姻關係存在事件，本院民國100 年1 月13日言
詞辯論終結，判決如下：
  主  文
確認原告與被告間之婚姻關係存在。
訴訟費用由被告負擔。
    事實及理由
一、原告起訴主張：原告宗阿妹與被告黃文賢於民國66年7 月4
    日結婚，因近年被告一直要求原告與其離婚，原告不堪其擾
    ，98年1 月間應被告要求而於被告準備好之離婚協議書上簽
    名，後續協議書上證人部分由被告負責處理之後，原告再配
    合被告於98年1 月16日至戶政事務所辦理離婚登記。近日原
    告準備向被告請求剩餘財產之分配，向戶政事務所調取戶籍
    謄本及離婚協議書，發現證人「黃子容」、「黃建龍」之簽
    名及印文俱係出於偽造。顯然違反民法第1050條「兩願離婚
    需具備書面、2 人以上證人之簽名並向戶政機關辦理離婚登
    記」之規定，並不發生離婚之效力，兩造婚姻仍有效存在。
    而兩造業已持上開離婚協議書向戶政機關辦理登記，且被告
    已不承認原告係其配偶，原告顯有即受確認判決之法律上利
    益。爰聲明：確認原告與被告婚姻關係存在。
二、被告則辯以：兩造離婚協議書上之文字及證人簽章，均由原
    告所處理。其上證人黃建龍、黃子容之簽章是否其本人所為
    ，伊並不清楚。最後離婚協議書上只剩下伊尚未簽名，伊簽
    名之後，兩造即至戶政事務所辦理離婚登記等語，並聲明：
    原告之訴駁回。
三、按確認法律關係之訴，非原告有即受確認判決之法律上利益
    者，不得提起，民事訴訟法第247 條第1 項前段定有明文。
    而所謂即受確認判決之法律上利益，係指因法律關係之存否
    不明確，致原告在私法上之地位有受侵害之危險，而此項危
    險得以對於被告之確認判決除去之者而言，故確認法律關係
    成立或不成立之訴，苟具備前開要件，即得謂有即受確認判
    決之法律上利益，最高法院42年度臺上字第1031號判例意旨
    可供參酌。又兩願離婚，應以書面為之，有2 人以上證人之
    簽名，並應向戶政機關為離婚之登記，民法第1050條亦有明
    文。查原告雖起訴主張兩造間之離婚並無2 人以上之證人在
    場親自見聞，應不符合民法第1050條之離婚形式要件，故兩
    造間之兩願離婚應屬無效。惟兩造間既已持上述離婚協議書
    前往戶政機關辦妥離婚登記，則兩造間之婚姻關係存否既不
    明確，而此不安之狀態得以確認判決除去之，從而原告起訴
    確認兩造婚姻關係存在，應認有即受確認判決之法律上利益
    ，合先敘明。
四、經查：原告主張兩造前於66年7 月4 日結婚，嗣於98年1 月
    16日前往戶政機關辦理兩願離婚登記等情，業據其提出離婚
    協議書1 份、戶籍謄本2 紙為證，並為被告所不爭，堪信為
    真正。又原告主張系爭離婚協議書上雖有見證人黃子容、黃
    建龍之簽名、蓋章，但其二人均未親自於離婚協議書上簽名
    、蓋章等事實，業據被告於100 年1 月13日言詞辯論期日自
    認：「離婚協議書上面所有的字他們都寫完了，只剩下我的
    名字，我是最後一個簽名的。」、「簽名、蓋章是不是證人
    簽的我都不知道」等語，並經證人黃建龍於99年12月14日言
    詞辯論期日到庭證稱：「( 問：有無在離婚協議書上簽名？
    ) 答：沒有，那不是我的字。（問：有無看過此份離婚協議
    書？) 之前有聽兩造講過他們離婚了，但是沒有找我去當證
    人。」等語，及證人黃子容於99年12月14日言詞辯論期日到
    庭證陳：「( 問：有無看過此份離婚協議書？) 沒有。( 問
    ：上面有黃子容簽名、蓋章？) 不是我簽的，印章是隨便刻
    的，不是我的，也不是我蓋的。」等語明確，足認證人黃建
    龍、黃子容均未在系爭離婚協議書上簽名見證，與民法第10
    50條之離婚形式要件不合，自堪信原告之主張為真正。
五、按兩願離婚應以書面為之，並應有2 人以上證人之簽名，此
    為民法第1050條所規定之方式，夫妻間雖有離婚之合意，如
    未依此方式為之，依民法第73條之規定自屬無效。本件離婚
    證人黃建龍、黃子容既均未在系爭離婚協議書上簽名見證，
    本件兩造協議離婚核與應有2 人以上證人之簽名之要件不符
    ，自難認本件兩願離婚已具備法定要件，兩造縱已向戶政機
    關辦妥離婚登記，亦不生兩願離婚之效力，從而兩造間之婚
    姻關係應仍存在。但因戶政機關誤為辦理離婚登記，致原告
    與被告間之婚姻關係存否有所不明，原告為此訴請判決如主
    文所示，洵屬正當，應予准許。
六、據上論結，本件原告之訴為有理由，依民事訴訟法第78條，
    判決如主文。
中    華    民    國  100     年    1     月    27    日
                  家事法庭法  官  郭佳瑛
正本係照原本作成。
如不服本判決，應於送達後20日內，向本院提出上訴狀。
中    華    民    國  100     年    1     月    27    日
                          書記官  曾小玲